臺灣彰化地方法院彰化簡易庭民事判決
                                     110年度彰簡字第77號
原      告  凱基商業銀行股份有限公司


法定代理人  魏寶生  
訴訟代理人  邱薪瑋  
            王志堯  
            陳佳任  
被      告  鐘一    
            鐘世明  



            梁鐘雪卿
            鐘梨云  
            鐘莊春鄉
            鐘雅慧  
            鐘健郎  

受告知人    鐘健榮  
上列當事人間請求代位分割遺產事件，本院於民國110年3月16日
言詞辯論終結，判決如下：
    主    文
被告及受告知人鐘健榮就被繼承人鐘崙擇所遺如附表一所示之遺
產，准予按如附表二所示之應繼分比例分割為分別共有，應有部
分如附表二所示。
訴訟費用由兩造按附表三所示比例負擔。
    事實及理由
壹、程序方面：
一、請求分割遺產之訴，訴訟標的對於全體繼承人須合一確定，
    且屬固有必要共同訴訟，應由主張分割之繼承人起訴，並以
    其餘繼承人全體為共同被告，當事人適格始無欠缺。而債權
    人本於民法第242 條規定，代位債務人提起訴訟，乃屬法定
    訴訟擔當，即債權人擔當債務人對請求對象即被告起訴行使
    實體法上之權利。準此，債權人代位債務人提起分割遺產之
    訴，無再以被代位人即債務人為共同被告之餘地（最高法院
    107 年度台上字第92號判決意旨參照）。原告於判決確定前
    ，得撤回其訴之全部或一部。但被告已為本案之言詞辯論者
    ，應得其同意，民事訴訟法第262 條第1 項定有明文。原告
    以債權人地位代位債務人鐘健榮向被告鐘一、鐘世明、梁鐘
    雪卿、鐘梨云、鐘莊春鄉、鐘雅慧、鐘健郎（下稱被告鐘一
    等7 人）提起本件代位分割遺產訴訟，自無庸將被代位人鐘
    健榮列為被告。原告雖於起訴時將債務人鐘健榮列為被告，
    惟在其未為言詞辯論前即撤回對鐘健榮之起訴，自屬合法。
二、再按當事人得於訴訟繫屬中，將訴訟告知於因自己敗訴而有
    法律上利害關係之第三人；告知訴訟，應以書狀表明理由及
    訴訟程度提出於法院，由法院送達於第三人；前項書狀，並
    應送達於他造；受告知人不為參加或參加逾時者，視為於得
    行參加時已參加於訴訟，準用第63條之規定；訴訟之結果，
    於第三人有法律上利害關係者，法院得於第一審或第二審言
    詞辯論終結前相當時期，將訴訟事件及進行程度以書面通知
    該第三人；前項受通知人得於通知送達後五日內，為第242
    條第1 項之請求；第1 項受通知人得依第58條規定參加訴訟
    者，準用前條之規定，民事訴訟法第65條第1 項、第66條及
    第67條、第67條之1 分別定有明文。查原告起訴時表明其係
    代位受告知人鐘健榮提起本訴，本件訴訟結果對其有法律上
    利害關係，有告知之必要等語，經本院依上開規定將告知訴
    訟之書狀送達於鐘健榮，惟其並未提出書狀聲明參加訴訟，
    先予敘明。
三、按訴狀送達後，原告不得將原訴變更或追加他訴，但請求之
    基礎事實同一者，不在此限；不變更訴訟標的，而補充或更
    正事實上或法律上之陳述，非為訴之變更或追加；又該規定
    於簡易訴訟程序亦有適用，民事訴訟法第255 條第1 項第2
    款、第256 條、第436 條第2 項分別定有明文。本件原告原
    起訴請求被繼承人鐘崙擇所遺如附表一編號1 所示之遺產及
    同段909-9 地號土地准予按如附表二所示之應繼分比例分割
    為分別共有，應有部分如附表二所示。嗣於民國110 年1 月
    28日以書狀變更聲明為被繼承人鐘崙擇所遺如附表一所示之
    遺產（下稱系爭遺產）及同段909-9 地號土地准予按如附表
    二所示之應繼分比例分割為分別共有，應有部分如附表二所
    示。惟因同段909-9 地號土地於本院另案判決准予變價分割
    ，並依應繼分比例予以價金分配確定在案（107 年度彰簡字
    第358 號代位分割遺產事件，下稱另案判決），此有另案判
    決附卷可參。原告嗣於110 年3 月15日以書狀撤回同段909-
    9地號土地部分，而更正請求代位分割之遺產範圍如附表一
    所示。核其基礎事實同一，且屬更正法律上或事實上之陳述
    ，揆諸上開規定，應予准許。
四、被告經合法通知，均未於言詞辯論期日到場，核無民事訴訟
    法第386 條所列各款情事，爰依原告之聲請，由其一造辯論
    而為判決。
貳、實體方面：
一、原告主張：原告係受告知人鐘健榮之債權人，對鐘健榮有新
    臺幣（下同）219,512 元及其利息之債權。受告知人鐘健榮
    及被告鐘一等7 人共同繼承被繼承人鐘崙擇所遺之遺產，而
    其中坐落彰化縣○○鄉○○○段000 ○000 地號，應有部分各8 分
    之1 之土地，經本院100 年度訴字第964 號分割共有物事件
    ，合併分割出同段909-3 、909-9 地號土地由被告鐘一等7 
    人與受告知人鐘健榮公同共有取得，嗣同段909-9 地號土地
    經另案判決准予變價分割確定在案，尚遺有如附表一所示之
    遺產（下稱系爭遺產）。系爭遺產迄今無法達成分割之協議
    ，且系爭遺產無不能分割之情形，因受告知人鐘健榮怠於行
    使分割遺產之權利，原告為保全債權，爰依民法第242 條、
    第1148條、第824 條第2 項、第1164條之規定提起本訴等語
    。並聲明：如主文第1 項所示。
二、被告均未於言詞辯論期日到場，亦未提出書狀作何聲明或陳
    述。
三、得心證之理由：
（一）原告主張其對被代位人鐘健榮有債權存在，迄未獲清償，
      而其被繼承人已於96年11月19日死亡，被告及被代位人鐘
      健榮為其繼承人，均未拋棄繼承，亦未分割遺產等情，業
      據其提出本院債權憑證、繼續執行紀錄表、土地謄本、地
      籍異動索引、土地建物異動清冊、調件明細表、本院民事
      執行處函等為證，並經本院向財政部中區國稅局彰化分局
      調取土遺產稅申報書、遺產總額清冊、繼承系統表、戶籍
      謄本、彰化縣地政事務所土地登記案件補正通知書、另案
      判決等資料核閱屬實，且被告已於相當時期受合法之通知
      ，而於言詞辯論期日不到場，亦未提出準備書狀爭執，依
      民事訴訟法第436條第2項、第280條第3項前段準用同條第
      1 項前段之規定，視同自認，堪信為真。
（二）按債務人怠於行使其權利時，債權人因保全債權，得以自
      己之名義，行使其權利。但專屬於債務人本身者，不在此
      限，民法第242 條定有明文。故債權人得代位行使債務人
      權利之要件，須債務人已負給付遲延責任，並怠於行使其
      權利，債權人有保全其債權之必要者，即得代位行使債務
      人之權利。且其得代位行使之債務人之權利，只須非專屬
      於債務人本身，不論實體上權利或訴訟上之權利，均無不
      可。又按民法第242 條但書所謂「專屬於債務人本身者」
      ，是指「行使的專屬權」，即不得由他人自由行使之專屬
      權，例如繼承或遺贈之承認或拋棄、禁止扣押之權利。而
      遺產分割請求權，在性質上是以人格上之法益為基礎之權
      利，亦即是在繼承之事實發生以後，基於繼承權而發生，
      債務人因繼承取得之財產，一旦行使遺產分割請求權，可
      供清償債務人之債務，為實踐債權之保全及實現的功能，
      並權衡此時債務人未行使權利，在未侵犯債務人的人格自
      由情形下，應肯認債權人得代位行使。再按民法第1151條
      規定繼承人有數人時，在分割遺產前，各繼承人對於遺產
      全部為公同共有。故繼承人對於個別遺產，於分割遺產前
      ，並無應有部分，各繼承人顯非得按其應繼分之比例予以
      處分或行使權利。若債務人有怠於辦理遺產分割情形，債
      權人為保全債權，即得代位債務人提起分割遺產訴訟，待
      遺產分割完畢，再就債務人分得之特定財產強制執行取償
      ，以達保全其債權之目的。查原告對被代位人鐘健榮仍有
      未受償債權存在，且如附表一所示之財產為被繼承人鐘崙
      擇之現存遺產，被代位人鐘健榮與被告鐘一等7 人均係基
      於繼承之法律關係，繼承系爭遺產而為公同共有人，而系
      爭遺產並無不能分割之情形，亦無公同共有存續期間或分
      管契約之約定，因鐘健榮怠於行使分割遺產之權利，致原
      告無法進行拍賣程序換價受償，則原告主張其得代位鐘健
      榮請求就系爭遺產予以分割，為有理由，應予准許。
（三）再按繼承人有數人時，在分割遺產前，各繼承人對於遺產
      全部為公同共有；繼承人得隨時請求分割遺產。但法律另
      有規定或契約另有訂定者，不在此限；公同共有物分割之
      方法，除法律另有規定外，準用關於共有物分割之規定；
      共有物之分割，依共有人協議之方法行之；分割之方法不
      能協議決定者，法院得因任何共有人之聲請，命以原物分
      配於各共有人，或原物分配顯有困難時，得變賣共有物以
      價金分配於各共有人，民法第1151條、第1164條、第830
      條第2 項、第824 條第1 項、第2 項分別定有明文。次按
      遺產之公同共有係以遺產之分割為其終局目的，而以公同
      共有關係為暫時的存在。在公同共有遺產分割自由之原則
      下，民法第1164條規定，繼承人得隨時請求分割遺產，該
      條所稱之「得隨時請求分割」，依同法第829 條及第830
      條第1 項規定觀之，自應解為包含請求終止公同共有關係
      在內，俾繼承人之公同共有關係歸於消滅而成為分別共有
      ，始不致與同法第829 條所定之旨趣相左，庶不失繼承人
      得隨時請求分割遺產之立法本旨（參見最高法院93年度台
      上字第2609號民事判決意旨）。又繼承人如欲終止其間之
      公同共有關係，惟有以分割遺產之方式為之，而將遺產之
      公同共有關係終止改為分別共有關係，性質上屬分割遺產
      方法之一。本件原告代位鐘健榮將附表一所示遺產之公同
      共有關係改為分別共有，無損各共有人之利益，各共有人
      對於所分得之應有部分均得自由單獨處分、設定負擔，可
      避免公同共有關係久延致影響彼此權益，實對各共有人較
      為有利。是本院考量附表一編號1 所示之土地，各繼承人
      應繼分比例如附表二所示，並已辦妥公同共有之繼承登記
      ，如以應繼分比例將上開土地予以分割為分別共有，顯然
      各繼承人之利益相當，更可兼顧各繼承人之公平性，且於
      分割方法上亦無顯著困難或不利於經濟上效用之處，故原
      告主張就上開土地之分割方法以附表二所示之應繼分比例
      分割為分別共有，洵屬妥適。又如附表一編號2 所示之建
      物，雖未辦理保存登記，惟被告、受告知人鐘健榮既依繼
      承關係而取得該建物之事實上處分權，自得依繼承之規定
      ，將該建物事實上處分權分割為分別共有，以免於遺產之
      清算有所遺漏（臺灣高等法院暨所屬法院103 年法律座談
      會民事類提案第5 號研討結果參照），是原告訴請被告、
      受告知人鐘健榮應就如附表一編號2 所示之建物，按附表
      二所示之應繼分比例分割為分別共有，本於上開土地分割
      之同一考量，同屬適當，應屬可採。
四、綜上所述，原告依民法第242 條、第1164條等規定，代位鐘
    健榮訴請將附表一所示遺產按如附表二之應繼分比例分割為
    分別共有，均為有理由，應予准許，爰判決如主文第1 項所
    示。
五、末按因共有物分割、經界或其他性質上類似之事件涉訟，由
    敗訴當事人負擔訴訟費用顯失公平者，法院得酌量情形，命
    勝訴之當事人負擔其一部，民事訴訟法第80條之1 定有明文
    。而各繼承人均得隨時請求分割遺產，且裁判分割遺產乃形
    成訴訟，法院決定遺產分割之方法時，應斟酌何種分割方法
    較能增進共有物之經濟效益，並兼顧全體繼承人之利益，以
    決定適當之分割方法，不受原告聲明之拘束，亦不因何造起
    訴而有不同。又代位分割遺產之訴，係由原告以自己名義主
    張代位權，以保全債權為目的而行使債務人之遺產分割請求
    權，原告與被告之間實屬互蒙其利。是以，原告代位被代位
    人提起本件分割遺產之訴雖有理由，惟本院認關於訴訟費用
    之負擔，以由原告及被告依附表三所示之比例負擔，較屬公
    允，爰諭知訴訟費用之負擔如主文第2 項所示。
五、訴訟費用負擔之依據：民事訴訟法第80條之1、第85條第1項
    但書。
中    華    民    國   110    年    3     月    26    日
                  臺灣彰化地方法院彰化簡易庭
                      法  官  李欣恩
以上正本係照原本作成。　　　　　　　　　　　　　　　　　
如不服本判決，應於送達後20日內，向本院提出上訴狀並表明上
訴理由，如於本判決宣示後送達前提起上訴者，應於判決送達後
20日內補提上訴理由書（須附繕本）。
中　　華　　民　　國　　110 　年　　3 　　月　　26　　日
                      書記官  石坤弘
附表一：被繼承人鐘崙擇所遺之遺產
編號 財產種類 坐落所在地或名稱 數量/面積 權利範圍/金額 1 土地 彰化縣○○鄉○○○段00000地號 117.2平方公尺 全部 2 建物 門牌號碼彰化縣○○鄉○○街000號未辦保存登記建物 75.7平方公尺 全部 

附表二：
編號 姓名 應繼分比例 分割後之應有部分  1 鐘一 5分之1 5分之1  2 鐘世明 5分之1 5分之1  3 梁鐘雪卿 5分之1 5分之1  4 鐘梨云 5分之1 5分之1  5 鐘莊春鄉 20分之1 20分之1  6 鐘雅慧 20分之1 20分之1  7 鐘健郎 20分之1 20分之1  8 鐘健榮 20分之1 20分之1 

附表三：
編號 姓名 訴訟費用負擔比例  1 原告 20分之1  2 鐘一 5分之1  3 鐘世明 5分之1  4 梁鐘雪卿 5分之1  5 鐘梨云 5分之1  6 鐘莊春鄉 20分之1  7 鐘雅慧 20分之1  8 鐘健郎 20分之1